【裁判字號】    92,保險上,37
【裁判日期】    921001
【裁判案由】    損害賠償
【裁判全文】
臺灣高等法院民事判決                            九十二年度保險上字第三七號
    上  訴  人  苗栗縣卓蘭鎮農會
    法定代理人  楊豐茂
    訴訟代理人  廖忠信律師
    複  代理人  周文哲律師
    被  上訴人  富邦產物保險股份有限公司
    法定代理人  陳燦煌
    訴訟代理人  李勝雄律師
    複  代理人  廖蕙芳律師
右當事人間請求給付保險金事件，上訴人對於中華民國九十二年五月三十日臺灣臺北
地方法院九十二年度保險字第八六號第一審判決提起上訴，本院於九十二年九月十七
日言詞辯論終結，判決如左：
    主      文
上訴駁回。
第二審訴訟費用由上訴人負擔。
    事      實
甲、上訴人方面：
壹、聲明：
一、原判決廢棄。
二、被上訴人應給付上訴人新台幣（下同）三百八十萬元及自民國（下同）九十一年
    十二月四日起至清償日止按年息百分之十計算之利息。
三、願供擔保請准宣告假執行。
貳、陳述：除與原判決記載相同者，茲引用之外，補稱：
一、依上訴人與被上訴人簽定之員工誠實保證保險契約基本條款第一章承保範圍之約
    定，本件保險契約須有上訴人員工之不誠實行為即竊盜等刑事犯罪行為，被上訴
    人始負理賠之責。而犯罪嫌疑人於未經刑事判決有罪確定前，均應受無罪之推定
    ，故上訴人員工郭家名之不法行為未經刑事判決有罪確定前，係被推定為無罪，
    並不符上開保險契約之基本條款，上訴人自無從請求被上訴人負賠償之責，是上
    訴人之請求權時效應自郭家名經刑事判決有罪確定時起算，上訴人提起本件訴訟
    自未罹於消滅時效。
二、本件保險期間自八十八年六月一日起至八十九年六月一日止，而上訴人係於八十
    八年八月三日發現提款機遭竊，仍於保險期間內，核與保險契約之保單基本條款
    第六條規定不同，自無適用餘地。
參、證據：援用原審所提證據。
乙、被上訴人方面：
壹、聲明：
一、上訴駁回。
二、願供擔保請准宣告免為假執行。
貳、陳述：與原判決記載相同者，茲引用之。
參、證據：援用原審所提證據。
    理      由
一、本件被上訴人富邦產物保險股份有限公司，其法定代理人已由蔡明忠變更為石燦
    明，嗣於九十二年六月六日再變更為陳燦煌，有被上訴人提出之公司變更登記表
    可稽（見本院卷第四三至四五頁），並由陳燦煌聲明承受訴訟，核無不合，應予
    准許。
二、上訴人起訴主張：兩造於八十八年六月一日簽訂員工誠實保證保險契約，保險期
    間自八十八年六月一日起至八十九年六月一日止，每一員工保險金額為二百萬元
    ，另附加超額保證保險一千萬元，而依據保險契約約定，承保範圍包括被保險員
    工之竊盜行為。上訴人之提款機於八十八年七月三十一日遭員工郭家名竊取，共
    損失三百八十萬元，及至九十一年十一月間，郭家名始經臺灣高等法院台中分院
    刑事庭以九十一年度上易字第三０二號判決其成立竊盜犯行確定，上訴人於同年
    十一月十九日發函通知並請求被上訴人理賠，並於同年十一月二十九日再補送「
    員工誠實保證保險出險報告書」予被上訴人，請求被上訴人依雙方所訂之員工誠
    實保證保險契約及附加超額保證保險條款，賠償上訴人因郭家名犯竊盜之不法行
    為所生之損害，詎被上訴人竟拒不理賠，爰依前開保險契約之法律關係及保險法
    第三十四條、第九十五條之一規定，請求被上訴人給付三百八十萬元及九十一年
    十二月四日起至清償日止按年息百分之十計算利息之判決。
三、被上訴人則以：上訴人之請求權已罹於消滅時效而消滅，且超過保單約定契約終
    止後六個月應發現之期間，被上訴人自不負賠償責任。又本件保險事故之發生係
    因未貫徹執行「共同監管」制度，依員工誠實保證保險單第一一○金融業附加條
    款規定此特約條款之規定，被上訴人亦不負賠償之責等語，資為抗辯。
四、本件兩造不爭執之事實為：
（一）兩造於八十八年六月一日簽訂有員工誠實保證保險契約，保險期間自八十八年
      六月一日起至八十九年六月一日止，每一員工保險金額為貳佰萬元，另附加超
      額保證保險壹仟萬元。依據保險契約約定，承保範圍包括被保險員工之竊盜行
      為。
（二）上訴人之提款機於八十八年七月三十一日遭竊，共損失三佰八十萬元，刑事部
      分至九十一年十一月間由臺灣高等法院台中分院以九十一年度上易字第三０二
      號刑事判決確定，認定上訴人之員工郭家名犯有竊盜之不法。
（三）上訴人曾於八十八年九月九日向臺中地方法院請求被上訴人依其投保之銀行業
      綜合保險契約，給付保險金，此部分後經移轉管轄。而前開綜合保險契約內包
      含員工不忠實行為等保險事故，前案訴訟進行中，上訴人再以系爭員工誠實保
      證保險契約追加訴訟標的，該裁判結果同原審法院九十年度訴字第二○八號裁
      定、判決所示。
五、按消滅時效，自請求權可行使起算。民法第一百二十八條前段定有明文。又所謂
    可行使，指請求權人行使其請求權並無法律上之障礙而言。被上訴人既以上訴人
    提起本訴，業已超過二年消滅時效。故本件之主要爭點，即首先審酌上訴人請求
    權時效應從何時起算，及上訴人之請求權是否業已罹於時效而消滅。經查：
（一）依保險法第六十五條第一項本文規定：「由保險契約所生之權利，自得為請求
      之日起，經過二年不行使而消滅。」。又上訴人所舉保單基本條款第十三條規
      定：「本保險契約所生之權利，自得為請求之日起，經過二年不行使而消滅。
      」。故本件上訴人之請求權應適用二年的短期時效之規定。
（二）查上訴人自提款機遭竊時，在八十八年九月九日即以「銀行業綜合保險契約」
      向台中地方法院起訴請求被上訴人給付保險金，該案後經台中地方法院裁定移
      轉管轄。又前開「銀行業綜合保險契約」內含「營業處所之財產」及「員工之
      不忠實行為」等之保險事故，上訴人於前開案件審理中，再以本件系爭之員工
      誠實保證保險契約追加訴訟標的，而前開案件，經原審九十年度訴字第二０八
      號判決：命被上訴人依「銀行業綜合保險契約」內「員工之不忠實行為」，給
      付保險金二十萬元，至於上訴人俟後再追加之訴訟標的─員工誠實保證保險契
      約，則遭裁定駁回追加之訴。該判決及裁定因上訴人未提出上訴及抗告，而告
      確定。此有原審九十年度訴字第二０八號判決、裁定影本在卷可稽。足見，上
      訴人早於提款機遭竊時，即屬可得以系爭「員工誠實保證保險契約」提出請求
      ，其竟不為，而任其請求權之二年時效經過，其請求權自已罹於消滅時效甚明
      。其請求權並無法律上障礙。
（三）又依據員工誠實保證保險基本條款第一章第一條約定「本公司（即被上訴人）
      對於被保險人所有依法應負責任或以任何名義保管之財產，為任一被保證員工
      ，在其被保證期間內，因單獨或共謀不誠實行為所致之直接損失負賠償之責。
      」（見原審卷第十五頁），故上訴人因其員工郭家名不法竊取財物時，保險事
      故已發生，自得向被上訴人請求給付保險金。又上訴人雖係依據契約關係向被
      上訴人請求給付，然本件保險事故之發生端視上訴人知悉員工有無強盜、搶奪
      、竊盜、詐欺等不法行為。故本件請求權人（即上訴人）只要實際知悉損害及
      為該公司員工所為之不法行為時即應開始起算時效，非以知悉該員工因不法行
      為所構成之犯罪行為經檢察官起訴，或法院判決有罪為準。查，訴外人郭家名
      係於八十九年八月二十八日即因涉及竊盜案件，經臺灣苗栗地方法院檢察署以
      八十九年度偵字第九九三號起訴，此有前開起訴書影本在卷可稽（見原審卷第
      六十五頁至第六十八頁）。又依據前開起訴書認定之事實為：嗣於八十八年八
      月三日中午十二時許，經該農會職員古瑞霞會同布爾電腦公司人員吳木揚，察
      看提款機異常狀況，始發覺上情並報警處理。故本件上訴人應於八十八年八月
      三日即已知悉提款機異常，並知係為郭家名所為，自應從是時起，其已得向被
      上訴人請求本件保險給付，而無待刑事部分判決確定，方能請求。況查上訴人
      亦早於八十八年九月九日依據「銀行綜合保險契約」，同樣以提款機遭竊由，
      向被上訴人請求給付保險金，亦經台灣台北地方法院以「銀行業綜合保險契約
      」內含「員工之不忠實行為」保險項目，判決被上訴人給付上訴人二十萬元，
      亦足見上訴人於前開訴訟案件時，其請求權之行使並無法律上之障礙可言。
（四）綜上所述，上訴人既早已知悉其因員工郭家名之竊盜行為致受有損害，然其竟
      遲至九十二年四月二十九日方提起本件訴訟，此有起訴狀可憑，顯已罹於兩年
      之請求權時效，被上訴人自得為時效抗辯而拒絕給付。
（五）至上訴人主張其在法院尚未判決郭家有罪確定前，不能認定請求權是可得行使
      之狀態，請求權時效應自郭家名有罪判決確定時起算，與前開規定不符，不足
      採信。
六、又本件上訴人之請求權既罹於時效而消滅，被上訴人已得拒絕給付，則被上訴人
    所另辯稱依據系爭保險契約之保單基本條款第六條規定「本保險契約經全部終止
    或對於部分被保証員工終止保証責任時，其在保險有效期間內所發生之損失，自
    終止之日起六個月內發現，被保險人亦得提起賠償請求，逾期本公司不負賠償責
    任」，，以及上訴人依金融業附加條款之共同監管之規定，其有疏失之處，亦不
    應令其負損害賠償之責云云，即無庸再加以審究。
七、綜上，本件上訴人請求被上訴人給付保險金三百八十萬元及自九十一年十二月四
    日起至清償日止按年息百分之十計算之利息，即不應准許，原審所為上訴人敗訴
    之判決，並無違誤，上訴意旨仍執陳詞指摘原判決不當，求予廢棄改判，為無理
    由。
八、本件事證已臻明確，兩造其餘攻擊防禦方法，核予判決結果不生影響，爰不一一
    論述，併此敘明
據上論結：本件上訴為無理由，依民事訴訟法第四百四十九條第一項、第七十八條，
判決如主文。
中      華      民      國    九十二    年      十      月      一      日
                              民事第四庭
                                  審判長法  官  李  瓊  蔭
                                        法  官  楊  豐  卿
                                        法  官  張      蘭
正本係照原本作成。
如不服本判決，應於收受送達後二十日內向本院提出上訴書狀，其未表明上訴理由者
，應於提出上訴後二十日內向本院補提理由書狀（均須按他造當事人之人數附繕本）
上訴時應提出委任律師或具有律師資格之人之委任狀；委任有律師資格者，另應附具
律師資格證書及釋明委任人與受任人有民事訴訟法第四百六十六條之一第一項但書或
第二項（詳附註）所定關係之釋明文書影本。
中      華      民      國    九十二    年      十      月      三      日
                                        書記官  應  瑞  霞
附註：
民事訴訟法第四百六十六條之一（第一項、第二項）：
對於第二審判決上訴，上訴人應委任律師為訴訟代理人。但上訴人或其他法定代理人
具有律師資格者，不在此限。
上訴人之配偶、三親等內之血親、二親等內之姻親，或上訴人為法人、中央或地方機
關時，其所屬專任人員具有律師資格並經法院認為適當者，亦得為第三審訴訟代理人
。


司法院資訊處製作；財團法人民間司法改革基金會備份。
